臺灣高等法院臺南分院刑事判決　　　　　　九十二年度上訴字第一一一六號　　Ｇ
　　　上　訴　人
　　　即　被　告　甲　○　○
　　　選任辯護人　徐　美　玉　律師
右上訴人因詐欺等案件，不服臺灣台南地方法院九十二年度易字第六六０號中華民國
九十二年八月廿六日第一審判決（起訴案號：臺灣台南地方法院檢察署九十二年度偵
字第一九九一號、第一九九二號），提起上訴，本院判決如左：
      主      文
原判決撤銷。
甲○○連續為他人處理事務，意圖為自己不法之利益，而為違背其任務之行為，致生
損害於本人之財產，處有期徒刑貳年。
      事      實
一、甲○○為址設台南市○○路○段三九五號二樓之三陽證券股份有限公司（下稱三
    陽證券公司，民國九十二年八月十二日變更名稱為乙○○○股份有限公司，並於
    同年十月九日將台南分公司之營業讓與台証綜合證券股份有限公司）台南分公司
    之營業員，受客戶己○○、丁○○、丙○○、庚○○等四人委託，依己○○所指
    定之股票名稱、股數及限價，於集中交易市場代為下單買賣股票，係為他人處理
    事務之人。詎甲○○利用職務之便及己○○等人對其之信任，明知己○○、丁○○、丙○○、庚○○並未授權下單賣出如附表一所示之股票，竟基於行使登載不
    實之業務文書及意圖為自己不法利益之概括犯意，連續自九十年十月二十四日起
    ，至九十一年五月九日止，於其業務上作成之委託書上，擅自填寫勾選「電話下
    單」賣出選項之不實事項後，持向三陽證券公司台南分公司回報行使，並據以當
    日沖銷作空之方式，將己○○、丁○○、丙○○、庚○○等四人於證券集中保管
    帳戶內之股票陸續出售（出售之時間、帳號、戶名、股票名稱、股數及成交單價
    等，詳如附表一所示），以此方式違背其任務之行為，均足生損害於己○○、丁○○、丙○○、庚○○等四人之利益。甲○○於盜賣前揭股票後，因股價日益上
    漲而無法及時全部回補，乃繼以同一之方式繼續操作當日沖銷之交易買賣，冀圖
    獲利後買回補足前述所盜賣之股票，（操作股票成交日期，戶名、委託書號、股
    票名稱、種類、股數、單價、買進金額、賣出金額、淨付、淨收、損益等，詳如
    附表二），但仍因虧損致己○○、丁○○、丙○○、庚○○等四人受有如附表三
    所示總計新台幣（下同）一千二百七十五萬二千三百三十二元之財產損害。甲○○復基於意圖為自己不法所有之概括犯意，自九十年十月二十六日至九十一年五
    月十七日止，以其公司文件需蓋章用印等各種理由，使己○○誤信為真，交付渠
    等四人在世華商業銀行（下稱世華銀行）東台南分行之存摺，並在該行之空白活
    期儲蓄存款憑條或轉帳單上分別蓋用渠等四人留存之印鑑章後，持向世華銀行東
    台南分行行使，以此詐術意圖領取現金或轉帳取款，使該行之各承辦人員陷於錯
    誤而均如數交付如取款憑條上所載之金額或轉帳單上所載之款項予甲○○或其所
    指定之帳戶內，以此方式共計詐得二百零五萬六千二百七十三元（各次取款、轉
    帳之時間、金額及詐得款項之流向，詳如附表四所示）。嗣己○○之子戊○○欲
    出售己○○之股票而發現有短缺之情事時，甲○○唯恐事發，在未為有偵查權限
    之機關或公務員發覺前，即於九十一年七月十五日向臺灣臺南地方法院檢察署檢
    察官自首犯罪，而接受本件裁判，始循線查獲上情。
二、案經甲○○自首及己○○、丁○○、丙○○、庚○○訴由臺灣臺南地方法院檢察
    署檢察官自首同署檢察官偵查起訴。
      理      由
一、訊據上訴人即被告固坦承於前揭時地受告訴人委託於集中交易市場代為下單買賣
    股票，並乘機詐領附表四所示之款項計二百零五萬六千二百七十三元乙節不諱，
    惟矢口否認有附表一至三之犯行，辯稱：告訴人己○○等四人所有之上揭帳戶，
    實際上均係己○○在運用，伊只和己○○接洽，附表一及二之股票買賣均是己○○授權，並非伊自行作主，且伊亦未保管告訴人等人之存摺及印章，故取款條或
    轉帳單上之印章均係被告持交由己○○所蓋；且係集保存摺登錄資料，告訴人己○○等人至少在九十年十一月廿九日、十一月三十日、九十一年六月廿日均有補
    登資料，茍如告訴人等所稱渠等自九十年十月廿四日起均未曾委託被告買賣股票
    ，則渠等於上開時間補登集保存摺時，理應發現上開股票變動情形，為何未即時
    提出異議或追究，故告訴人等稱不知情亦未授權乙節即與事實未符云云。
二、經查：
  (一)右揭犯罪事實，業據被告甲○○於偵查中及原審審理時供承不諱（發查字第一七
    七三號卷第三頁至第四頁、第九頁至第十頁；發查字第一八三七號卷第一九八頁
    至第一九九頁、第二０三頁至第二０四頁、第二一八頁；偵字第一九九一號卷第
    第八頁、第十四頁至第十五頁、第十八頁至第廿頁；原審卷第三九頁至第四二頁
    、第五三頁、第九四頁至第九七頁），核與告訴人己○○、丁○○、丙○○、庚○○於偵查中、原審及本院審理時指訴之情即相符（發查字第一八三七號卷第一
    頁至第廿一頁、第二０三頁背面、第二一七頁、第二二０頁至第二二五頁；偵字
    第一九九一號第七頁背面；原審卷第五六頁至第八七頁、第九五頁；本院卷第一
    宗第六八頁至第七四頁、第一九五頁至第二００頁），並經告訴人己○○以證人
    身份於本院審理時到庭結證屬實（本院卷第三宗第五０頁至第六一頁），且被告
    上開違法行為亦經台灣證券交易所股份有限公司查明屬實，有該公司九十一年八
    月廿九日台證（九一）稽字第０一八八九０－一號書函在卷可參（本院卷第三宗
    第九七頁至第一０一頁），足見上情非虛。
  (二)按證券商之負責人及業務人員，除其他法令另有規定外，不得有下列行為：
      為獲取投機利益之目的，以職務上所知悉之消息，從事上市或上櫃有價證券
        買賣之交易活動。
      非應依法令所為之查詢，洩漏客戶委託事項及其他職務上所獲悉之秘密。
      受理客戶對買賣有價證券之種類、數量、價格及買進或賣出之全權委託。
      對客戶作贏利之保證或分享利益之證券買賣。
      約定與客戶共同承擔買賣有價證券之交易損益，而從事證券買賣。
      接受客戶委託買賣有價證券時，同時以自己之計算為買入或賣出之相對行為
        。
      利用客戶名義或帳戶，申購、買賣有價證券。
      以他人或親屬名義供客戶申購、買賣有價證券。
      與客戶有借貸款項、有價證券或為借貸款項、有價證券之媒介情事。
      辦理銷、自行或受託買賣有價證券時，有隱瞞、詐欺或其他足以致人誤信之
        行為。
      挪用或代客戶保管有價證券、款項、印鑑或存摺。
      受理未經辦妥受託契約之客戶，買賣有價證券。
      未依據客戶委託事項及條件，執行有價證券之買賣。
      向客戶或不特定多數人提供某種有價證券將上漲或下跌之判斷，以勸誘買賣
        。
      向不特定多數人推介買賣特定之股票。但因承銷有價證券所需者，不在此限
        。
      接受客戶以同一或不同帳戶為同種有價證券買進與賣出或賣出與買進相抵之
        交割。但依法令辦理信用交易資券相抵交割者，不在此限。
      受理本公司之董事、監察人、受僱人代理他人開戶、申購、買賣或交割有價
        證券。
      受理非本人開戶。但本會另有規定者，不在此限。
      受理非本人或未具客戶委任書之代理人申購、買賣或交割有價證券。
      知悉客戶有利用公開發行公司尚未公開而對其股票價格有重大影響之消息或
        有操縱市場行為之意圖，仍接受委託買賣。
      辦理有價證券承銷業務之人員與發行公司或其相關人員間有獲取不當利益之
        約定。
      招攬、媒介、促銷未經核准之有價證券或其衍生性商品。
      其他違反證券管理法令或經本會規定不得為之行為。
    前項人員執行業務，對證券商管理法令規定不得為之行為，亦不得為之。前二項
    之規定於證券商其他受僱人準用之。證券商負責人與業務人員管理規則第十八條
    定有明文（九十二年二月條正前即本件行為時之管理規則列於十六條）。本件被
    告甲○○固於本院審理時翻異前詞辯稱：除了附表四之盜領款項不爭執外，其餘
    表一、二之股票買賣，均係基於告訴人己○○之授權云云（本院卷第四五頁），
    然此業據告訴人己○○、丁○○、丙○○、庚○○於本院審理時否認上情在卷（
    本院卷第一宗第六八頁至第七九頁、第一九五頁至第二００頁；第二宗第七四頁
    至第七六頁、第九０頁至第九五頁；第三宗第八七頁至第九三頁、第一五二頁至
    第一五四頁），而被告於偵查中就上開附表一至四之犯行，經檢察官逐一提示詢
    問，均坦認無訛（偵字第一九九一號卷第十八頁至第十九頁），且於原審審理時
    亦供承不諱（原審卷第三九頁至第四二頁、第五三頁、第九四頁至第九七頁），
    經本院審核結果，除附表一所列有關盜賣英業達股票部分，被告於九十年十一月
    七日盜賣一八０張、同日盜賣一八０張、同年十一月廿七日盜賣一八０張、九十
    一年三月廿九日盜賣三六張，共計盜五七六張；依附表二所示，被告於九十一年
    六月七日回補張數為一三五張（計丁○○帳戶三四張、己○○帳戶三七張、庚○○帳戶為廿六張、丙○○帳戶為三八張），差額為四四一張。顯與被告於原審所
    陳已分別補回三四０張、二六０張、三八０張等情（詳參原審判決附表一備註部
    分）不符外，其餘均與告訴人己○○等人所述相符，參以前開證券商負責人與業
    務人員管理規則之規定，證券業務人員本不得「受理客戶對買賣有價證券之種類
    、數量、價格及買進或賣出之全權委託」、「接受客戶委託買賣有價證券時，同
    時以自己之計算為買入或賣出之相對行為」、「利用客戶名義或帳戶，申購、買
    賣有價證券」、「與客戶有借貸款項、有價證券或為借貸款項、有價證券之媒介
    情事」、「挪用或代客戶保管有價證券、款項、印鑑或存摺」等行為，被告身為
    證券從業人員，當知悉上開規定，其違反上開規定而代客戶操作，既經告訴人等
    否認授權在案，自難以其於本院審理時翻異之供詞為可採，而被告於原審所為前
    開自白與事實相符，自可採信。
  (三)又告訴人於被告上開犯行期間，均未收到月對帳單乙節，業據告訴人陳明在卷，
    且經核三陽證券公司台南分公司提供該期間之對帳單雙掛號收件回執聯，其送達
    之地址係被告住處之「大世紀大樓管委會代收信件專用章」，並經台灣證券交易
    所股份有限公司查明在案，有該公司九十一年八月廿九日台證（九一）稽字第０
    一八八九０－一號書函在卷可參（本院卷第三宗第九七頁至第一０一頁），而被
    告於偵查及原審審理時亦供認更改告訴人等之月對帳單寄送地址無訛，並有被告
    所提出之上開住處大樓收支紀錄影本在卷可參（本院卷第三宗第一０六頁至第一
    ０七頁），足見上開情節應屬可信。準此，告訴人既無從收受此期間之證券公司
    所寄發之月對帳單，自無從知悉帳戶內之交易狀況，又如何得知被告之盜賣、盜
    用之行為？是被告辯稱倘告訴人未授權為何收受月對單後未提出異議云云，即與
    事實未符而無可採。又依附表二所示，被告所採之方式均係以當日對沖方式操作
    （以此方式實務上可以達到高額交易量，且能維持相同數量），帳戶所有人茍未
    注意亦難以發現。是以本件倘係告訴人等所授權或同意被告操作又何需被告即日
    回補股票？又何必要以頻繁當沖操作致需支付數次手續費及證交稅等而提高交易
    成本？再者，倘係告訴人等授權買賣，為何此期間均未見被告提出之任何交易明
    細表或帳戶收支明細表予告訴人等過目或對帳？在在均顯示被告於本院審理時翻
    供所述情節與事實不符而不足採信。
  (四)此外，復有三陽證券公司自九十年十月一日起至九十一年五月底止全部成交之委
    託書影本暨九十一年四月二十九日起至同年五月底之相關電話錄音帶二卷及其譯
    文一份（發查字第一八三七號第廿二頁至第六八頁、第九三頁至第一一八頁、第
    一一九頁至第一九四頁）、被告親筆書立之聲明書影本及自白書原本（發查字第
    一八三七號卷第八七頁至第八八頁；發查字第一七七三號卷第五頁至第六頁）、
    世華銀行活期儲蓄取款憑條影本十六紙（發查字第一八三七號卷第七一頁至第八
    六頁）、戴程揚之部分存摺影本（發查字第一八三七號卷第二０五頁）、世華聯
    合商業銀行東臺南分行九十二年十二月一日第０００八號函、九十二年十二月二
    十二日第００一四號函及附件、乙○○○股份有限公司九十二年十二月二日第０
    一五號函、十二月五日第０一九號函及附件、台証綜合證券股份有限公司九十二
    年二月二十一日第００一０七五號函、乙○○○股份有限公司九十二年十二月十
    九日第０二三號函及附件、元大京華證券股份有限公司九十三年三月三十日第０
    ００一０六號函及附件、中國信託商業銀行九十三年四月二日第00000000000 號
    函及附件、四月七日第00000000003號函及附件、英業達股份有限公司九十三年
    四月六日之陳報狀、台証綜合證券股份有限公司九十三年四月二十六日第０００
    四三七號函及附件、統一綜合證券股份有限公司九十三年六月二日第九三０二八
    ０號函、國泰世華商業銀行東臺南分行九十三年四月十一日第００五六號函、元
    大京華證券股份有限公司九十三年六月三日第０００一七０號函及附件在卷可稽
    ，經核屬實，本件事證明確，被告前開犯行應堪認定。
三、核被告甲○○所為，係犯係犯刑法第二百十六條、第二百十五條之行使業務登載
    不實文書罪、第三百三十九條第一項之詐欺取財罪及第三百四十二條第一項之背
    信罪。被告明知為不實之事項而登載於其業務上作成之買進賣出委託書後，嗣並
    持以行使，登載不實文書之低度行為應為行使文書之高度行為所吸收，不另論罪
    。被告先後多次行使業務登載不實之文書罪、詐欺取財罪及背信罪之犯行，時間
    緊接，方法相同，所犯又係構成要件同一之罪名，顯均係基於概括之犯意反覆為
    之，皆屬連續犯，應依刑法第五十六條連續犯之規定論以一罪，並加重其刑。又
    其所犯上開三罪間，有方法、結果之牽連關係，依刑法第五十五條之規定，應從
    一重之背信罪論處。被告於犯罪後未被有偵查權之公務員或機關發覺前，即具狀
    向台灣台南地方法院檢察署檢察官表明係犯罪行為人而自首，並坦承犯行進而接
    受裁判，有台灣台南地方法院檢察署檢察官九十一年七月十五日下午二時四十五
    分訊問筆錄一份在卷可參（發查字第一七七三號卷第一頁至第五頁），應依刑法
    第六十二條前段之規定減輕其刑，並依刑法第七十一條第一項之規定先加後減之
    。
四、原審以被告甲○○，罪證明確，因予論罪科刑，固非無見。惟按(一)自首依法應減
    輕其刑，並應於事實欄敘明被告係何時向何機關自首，惟原審於事實欄僅書明「
    己○○之子戊○○欲出售股票而發現有短缺之情事時，始循線查獲上情」，被告
    是否係自首顯有未明，自有失當；(二)又原審附表一就被告盜賣股票總表部分，其
    中補回英業達股票部分，於備註欄記明之情形亦與附表二所列不符（詳參附表一
    及前述），亦有欠當。被告上訴意旨否認部分犯行，並指陳原審量刑過重，固屬
    無據，惟原審既有可議，自應由本院撤銷改判。爰審酌被告犯罪之動機、目的、
    所詐得財物二百零五萬餘元、因背信行為致告訴人等所生之損害計有一千二百七
    十五萬元之多，迄本院審理終結尚未與告訴人等成立和解、賠償損害，於偵查及
    原審中坦承犯行等一切情狀，量處如主文第二項所示之刑，以示懲儆。
五、至公訴人於本院調查中另循告訴人之主張而認被告除犯上開犯行外，亦有盜刻丁○○、庚○○及丙○○印章，而涉有刑法第二百十七條之犯行等情，惟按犯罪事
    實應依證據認定之，無證據不得推定其犯罪事實，刑事訴訟法第一百五十四條定
    有明文，故事實之認定，應憑證據，如未能發現相當證據，或證據不足以證明，
    自不能以推測或擬制之方法，以為裁判基礎。而認定不利於被告之事實，須依積
    極證據，茍積極之證據不足為不利於被告事實之認定時，即應為有利於被告之認
    定，更不必有何有利之證據，最高法院著有三十年上字第八一六號判例甚明。且
    刑事訴訟上證明之資料，無論其為直接或間接證據，均須達於通常一般之人均不
    致有所懷疑，而得確信其為真實之程度，始得據為有罪之認定，若其關於被告是
    否犯罪之證明未能達此程度，而有合理懷疑之存在，致使無從形成有罪之確信，
    根據「罪證有疑，利於被告」之證據法則，即不得遽為不利被告之認定，亦有最
    高法院七十六年度台上字第四九八六號判例可稽。又檢察官就被告犯罪事實，應
    負舉證責任，並指出證明之方法。刑事訴訟法第一百六十一條第一項亦定有明文
    。因此被告並無自證無罪之義務，此乃無罪推定之原則。是以何項卷證資料有利
    於被告或不利於被告，應由擔任公訴角色之檢察官盡其舉證之義務，此乃上開法
    條規定公訴人於刑事訴訟程序進行中應盡之法定義務。故最高法院著有九十二年
    台上字第一二八號判例，闡明「刑事訴訟法第一百六十一條已於民國九十一年二
    月八日修正公布，其第一項規定：檢察官就被告犯罪事實，應負舉證責任，並指
    出證明之方法。因此，檢察官對於起訴之犯罪事實，應負提出證據及說服之實質
    舉證責任。倘其所提出之證據，不足為被告有罪之積極證明，或其指出證明之方
    法，無從說服法院以形成被告有罪之心證，基於無罪推定之原則，自應為被告無
    罪判決之諭知」之意旨甚明。公訴人認被告犯有上開罪嫌，無非以告訴人等四人
    之指述及告訴人證券集保存摺掛失申請書暨補發存摺申請書上之「申請人簽章」
    欄中蓋用告訴人之印鑑印文與告訴人留存之印鑑卡上之印鑑印文不符、取款條上
    之印章與原留印鑑章印文不符為其依據，經查：
  (一)辜不論告訴人提出之上開印章印文均係影本（本院卷第二宗第三二頁至第三五頁
    ），其字體縱有粗細不同、間距較小或紋路不連續，惟其係影印本，每因影印機
    機型不同、影印碳粉之分佈甚或放大、縮小等功能而產生差異，自難據此率予認
    定是否相同！何況印章印文每因印泥之成色不同而有差異，甚或因用印時使用人
    之力道不同亦可能產生粗細不均之現象，是以鑑定是否相同印章，需賴印文原本
    始能竟其功。
  (二)惟迄本院辯論期日，告訴人就此部分，迄未提出相關資料以供本院調查，本院在
    查無上開印文原本之情形下，自難以上開影本送請相關單位鑑定二者之印文是否
    相符。
  (三)準此，依上開「證據裁判主義」、「合理懷疑原則」、「罪疑惟輕原則」之說明
    ，實無由以告訴人等前開有明顯瑕疵之指述，或僅憑上開影本，即推測或擬制被
    告上開犯行確實存在，此外，復查無其他確切證據足資證明被告有此部分犯行，
惟公訴人認此與被告上開科刑部分具牽連犯關係，為裁判上一罪，不另為無罪之
    諭知，附此明。
據上論斷，應依刑事訴訟法第三百六十九條第一項前段、第三百六十四條、第二百九
十九條第一項前段，刑法第二百十六條、第二百十五條、第三百三十九條第一項、第
三百四十二條第一項、第五十五條、第五十六條、第六十二條，罰金罰鍰提高標準條
例第一條前段，判決如主文。
本案經檢察官吳忠賢到庭執行職務。
中    華    民    國      九十三      年      十二      月      二十一  日
                                  臺灣高等法院臺南分院刑事第五庭
                                      審判長法官  楊    明    章
                                            法官  顏    基    典
                                            法官  沈    揚    仁
右正本證明與原本無異。
如不服本判決，應於判決送達後十日內向本院提出上訴狀，其未敘述理由者並應於提
出上訴狀後十日內向本院補提理由書（應附繕本)。
                                      法院書記官  李    梅    菊
中    華    民    國      九十三      年      十二      月      二十一  日
附錄：本判決論罪科
刑法第三百三十九條第一項：
意圖為自己或第三人不法之所有，以詐術使人將本人或第三人之物交付者，處五年以
下有期徒刑、拘役或科或併科一千元以下罰金。
刑法第三百四十二條第一項：
為他人處理事務，意圖為自己或第三人不法之利益，或損害本人之利益，而為違背其
任務之行為，致生損害於本人之財產或其他利益者，處五年以下有期徒刑、拘役、科
或併科一千元以下罰金。
附表一：被盜賣原始總表
┌──┬────┬─────┬───┬────┬───┬───┬────┐
│編號│日    期│帳      號│戶  名│股票名稱│股  數│單  價│備    註│
├──┼────┼─────┼───┼────┼───┼───┼────┤
│一  │九十年十│000-000000│丁○○│華碩    │2,000 │126.00│未補回  │
│    │月廿四日│    84    │      │        │      │      │        │
├──┼────┼─────┼───┼────┼───┼───┼────┤
│二  │九十年十│000-000000│庚○○│所羅門  │3,000 │ 10.25│未補回  │
│    │月卅一日│    06    │      │        │      │      │        │
├──┼────┼─────┼───┼────┼───┼───┼────┤
│三  │九十年十│000-000000│庚○○│所羅門  │1,000 │ 10.20│未補回  │
│    │月卅一日│    06    │      │        │      │      │        │
├──┼────┼─────┼───┼────┼───┼───┼────┤
│四  │九十年十│000-000000│丁○○│英業達  │180,000  18.40│參附註  │
│    │一月七日│    84    │      │        │      │      │        │
├──┼────┼─────┼───┼────┼───┼───┼────┤
│五  │九十年十│000-000000│庚○○│英業達  │同上  │ 18.40││
│    │一月七日│    06    │      │        │      │      │        │
└──┴────┴─────┴───┴────┴───┴───┴────┘
┌──┬────┬─────┬───┬────┬───┬───┬────┐
│六  │同年十一│000-000000│丁○○│華碩    │35,000│124.00│補回3500│
│    │月十六日│    84    │      │        │      │      │0股     │
├──┼────┼─────┼───┼────┼───┼───┼────┤
│七  │同年十一│000-000000│丙○○│英業達  │180,000  19.00│        │
│    │月廿七日│    26    │      │        │      │      │        │
├──┼────┼─────┼───┼────┼───┼───┼────┤
│八  │九十一年│000-000000│己○○│英業達  │36,000│ 32.60│        │
│    │三月廿九日    97    │      │        │      │      │        │
├──┼────┼─────┼───┼────┼───┼───┼────┤
│九  │九十一年│000-000000│庚○○│萬通    │38,000│  9.05│補回    │
│    │四月廿四日    06    │    │        │      │      │        │
├──┼────┼─────┼───┼────┼───┼───┼────┤
│十  │九十一年│000-000000│己○○│華碩    │30,000│125,00│補回    │
│    │五月九日│    97    │      │        │      │      │        │
└──┴────┴─────┴───┴────┴───┴───┴────┘
┌───────────────────────────────────┐
│附註：英業達股票部分，被告於九十年十一月七日盜賣一八０張、同日盜賣一八│
│      ０張、同年十一月廿七日盜賣一八０張、九十一年三月廿九日盜賣三六張│
│      ，共計盜五七六張；依附表二所示，被告於九十一年六月七日回補張數為│
│      一三五張（計丁○○帳戶三四張、己○○帳戶三七張、庚○○帳戶為廿六│
│      張、丙○○帳戶為三八張），差額為四四一張。    │
└───────────────────────────────────┘
